【裁判字號】    85,台上,2947
【裁判日期】    851219
【裁判案由】    確認房屋所有權存在等
【裁判全文】
最高法院民事判決                              八十五年度台上字第二九四七號
    上 訴 人  乙 ○ ○
    被上訴人  丙○○○
              甲 ○ ○
右當事人間請求確認房屋所有權存在等事件，上訴人對於中華民國八十五年四月十五
日臺灣高等法院臺中分院第二審判決（八十四年度上字第七三三號），提起上訴，本
院判決如左：
    主  文
上訴駁回。
第三審訴訟費用由上訴人負擔。
    理  由
本件上訴人主張：門牌台中市西屯區○○○街二一巷一三號房屋一棟，係被上訴人甲
○○出資與訴外人陳丙申合建所分得，由甲○○原始取得所有權。該房屋於申領建造
執照及使用執照時，雖以被上訴人丙○○○名義為起造人，並於民國八十一年九月十
五日辦理建物所有權第一次登記完畢。惟系爭房屋仍應認屬甲○○所有，甲○○基於
所有權之作用，得隨時請求丙○○○塗銷該建物所有權第一次登記。伊於八十一年二
月十六日向甲○○買受系爭房屋及其基地，基地部分業經辦理產權移轉登記，甲○○
並已將系爭房屋交付伊居住使用，惟因丙○○○否認系爭房屋為甲○○所有，故迄未
能辦理房屋所有權移轉登記，伊自得代位甲○○向丙○○○為請求等情，求為確認系
爭房屋為甲○○所有；命丙○○○塗銷該房屋所有權第一次登記，並甲○○於辦理房
屋所有權第一次登記後，將其所有權移轉登記與上訴人之判決。
被上訴人丙○○○則以：上訴人請求確認系爭房屋為甲○○所有，無即受確認判決之
法律上利益。甲○○係因積欠伊丈夫黃景南借款新台幣（下同）一千一百五十萬元，
以系爭房屋作價七百五十萬元抵償，始將房屋登記為伊所有，伊自已合法取得該房屋
所有權。縱認系爭房屋仍屬甲○○所有，至少亦有擔保債權之性質，在甲○○未清償
所欠債務之前，其無權請求伊塗銷系爭房屋所有權登記云云；被上訴人甲○○亦以：
伊因向訴外人黃漢標借款二百萬元，為供擔保，始將系爭房屋以黃漢標指定之丙○○
○名義辦理登記，因伊無力清償該借款，故未能將系爭房屋辦理移轉登記與上訴人各
等語，資為抗辯。
原審審理結果以：查坐落台中市○○區○○段三五六號建地原屬訴外人陳丙申所有，
陳丙申於七十九年十二月間提供該土地，由甲○○出資合建房屋四棟，約定各分得二
棟房屋及其基地，經台中市政府工務局於同年月三日核准建造，除其中陳丙申分得之
二棟房屋以其名義為起造人外，另二棟應分歸甲○○之房屋，分別以甲○○及丙○○
○名義為起造人。上開房屋建造完成，經該局核發使用執照，並於八十一年九月十五
日辦理建物所有權第一次登記完畢。該以丙○○○名義為起造人之房屋即建號二七三
四號，門牌台中市西屯區○○○街二一巷一三號鋼筋混凝土造四層樓房（即系爭房屋
），亦經登記為丙○○○所有。甲○○於八十一年二月十六日，另與上訴人訂立不動
產買賣契約書，將系爭房屋及其基地以八百萬元之價格出售與上訴人，上訴人先後支
付定金及價金共六百零八萬元，尚欠尾款一百九十二萬元。甲○○於同年六月間，將
系爭房屋交付上訴人使用，其所屬基地（已於八十年六月廿一日自原地號分割出，編
為同段三五六－二號面積○‧○○七四公頃），亦由陳丙申於八十一年十一月六日辦
理移轉登記與上訴人，系爭房屋則迄仍登記丙○○○名義各情，為兩造所不爭，並有
土地及建物登記簿謄本、建造執照設計申請書、不動產買賣契約書及支票影本等件可
稽，堪信為真實。按房屋之建造執照及使用執照，僅係行政主管官署為實施建築管理
措施所核發之文書，並非取得所有權之法定證據，與房屋建築完成後所有權之歸屬係
屬兩事，不得單獨憑以判斷原始所有權誰屬。是系爭房屋雖以丙○○○為起造人名義
，仍不得執此遽認其為原始所有人。該房屋辦理建物所有權第一次登記時，係依使用
執照所列起造人為丙○○○，始登記為其名義所有，不能僅以完成該登記，遽認其因
受讓而取得系爭房屋所有權。而甲○○並未向丙○○○之夫黃景南借款一千一百五十
萬元，亦無以其所建系爭房屋作價七百五十萬元抵償所欠債務，非可認丙○○○已因
代物清償或買賣而受讓系爭房屋之所有權乙節，已據原法院八十三年度上更(一)字第一
二二號丙○○○訴請乙○○遷讓系爭房屋事件審認無訛，而為丙○○○敗訴之判決確
定，有該裁判書可考。上訴人主張之前開事實固非無據。惟查甲○○係為擔保其對訴
外人黃漢標二百萬元之借款債務，而將其所建造之系爭房屋保存登記為黃漢標指定之
丙○○○名義，約定迨甲○○清償借款後，丙○○○須將系爭房屋過戶返還與甲○○
，已迭據甲○○於本件及前述遷讓房屋事件審理時供明，上訴人亦無爭執，此非雙方
通謀而為之虛偽意思表示，雖不能認為無效，然甲○○就系爭房屋權利之行使，仍應
受拘束，其陳明迄未清償所欠黃漢標之上開借款債務，並為上訴人所不爭，則甲○○
尚不得請求丙○○○將系爭房屋所有權保存登記予以塗銷，上訴人亦無代位甲○○行
使其權利之可言。上訴人主張伊得代位甲○○請求丙○○○塗銷系爭房屋所有權第一
次登記，殊非有理。系爭房屋迄仍登記為丙○○○名義，甲○○亦無從辦理所有權第
一次登記後，再移轉登記與上訴人。次查系爭房屋縱經法院判決確認應屬甲○○所有
，甲○○既尚無法辦理登記為其名義，上訴人自亦不得請求甲○○將房屋所有權移轉
登記與伊，其法律上不安之狀態不能以確認判決除去，上訴人請求確認系爭房屋為甲
○○所有，難認上訴人有即受確認判決之法律上利益等詞。因而將第一審就確認之訴
部分所為上訴人勝訴之判決廢棄，改判駁回上訴人此部分之訴，並駁回上訴人就其餘
請求之上訴。本院查甲○○係為擔保其對訴外人黃漢標二百萬元之借款債務，而將其
所建造之系爭房屋保存登記為黃漢標指定之丙○○○名義，約定迨甲○○清償借款後
，丙○○○須將系爭房屋過戶返還與甲○○，為原審確定之事實。依此，甲○○與黃
漢標或丙○○○間應係成立信託的讓與擔保契約。按信託的讓與擔保，係將供擔保之
財產移轉登記為受託人或其指定人名義，在信託人（債務人）未依約清償債務及終止
信託契約之前，法律上該登記名義人仍為所有權人。本件債務人甲○○既未清償其對
黃漢標之債務，並終止信託契約，法律上丙○○○仍為系爭房屋所有人，上訴人訴請
確認該房屋屬甲○○所有，自非有理。原審駁回其請求，理由雖異，但結果並無不同
，仍應維持。其餘部分，原審為上訴人敗訴之判決，核無違誤。上訴論旨，指摘原判
決不當，求予廢棄，難謂有理由。
據上論結，本件上訴為無理由，依民事訴訟法第四百八十一條、第四百四十九條第一
項、第二項、第七十八條，判決如主文。
中      華      民      國    八十五    年     十二     月     十九     日
                              最高法院民事第七庭
                                  審判長法官  蕭  亨  國
                                        法官  吳  正  一
                                        法官  鄭  三  源
                                        法官  楊  隆  順
                                        法官  陳  淑  敏
      右正本證明與原本無異
                                              書  記  官
中      華      民      國    八十六    年      一      月      六      日


司法院資訊處製作；財團法人民間司法改革基金會備份。
